【裁判字號】    95,易,331
【裁判日期】    950616
【裁判案由】    業務侵占
【裁判全文】
臺灣臺中地方法院刑事判決               95年度易字第331號
公  訴  人  臺灣臺中地方法院檢察署檢察官
被      告  甲○○
選任辯護人  秦鴻宣律師
上列被告因業務侵占案件，經檢察官提起公訴（94年度偵緝字第
500號），本院判決如下：
    主  文
甲○○無罪。
    理  由
一、公訴意旨略以：被告甲○○於民國九十年四月間任職於址設
    於臺中縣潭子鄉○○村○○路九十號五樓「進安消防工程設
    備有限公司」（下稱進安公司）擔任業務員，負責至客戶處
    安裝消防設備並收取費用等業務，被告竟基於意圖為自己不
    法之所有之概括犯意，連續侵占下列其業務上所持有屬進安
    公司所有之物：(一)九十二年五月七日，至臺中縣豐原市○○○○街「曉圓通訊網路行」，向通訊行負責人陳岳良收取該
    網路行委託進安公司辦理之公共意外保險費新臺幣（下同）
    四千五百元，未將款項繳回進安公司而侵占入己；(二)九十二
    年七月間某日，至臺中縣豐原市○○路七四九號一樓「慶仲
    電腦科技有限公司」（下稱慶仲公司），收取該電腦公司安
    裝消防設備費用之五千元支票一紙（發票日為九十二年九月
    三十日、票號為ＡＴＣ0000000號、付款人為臺灣土
    地銀行豐原分行，下稱系爭支票），竟侵占入己而持向不詳
    地址之電玩業者換取現金花用；(三)九十二年七月間某日，至
    臺中縣東勢鎮○○街十八號「宏網資訊社」，收取該資訊社
    委託進安公司辦理之公共意外保險費四千元，未將該款項繳
    回進安公司而侵占入己，嗣於九十二年八月九日，被告未辦
    理離職手續即不告而別，進安公司清查後，始發現上情，因
    認被告涉犯刑法第三百三十六條第二項之業務侵占罪嫌等語
    。
二、按犯罪事實應依證據認定之，無證據不得認定犯罪事實；又
    不能證明被告犯罪者，應諭知無罪之判決，刑事訴訟法第一
    百五十四條第二項、第三百零一條第一項分別定有明文。次
    按認定不利於被告之事實，須依積極證據，茍積極證據不足
    為不利被告事實之認定，即應為有利於被告之認定，更不必
    有何有利之證據；事實之認定，應憑證據，如未能發現相當
    證據，或證據不足以證明，自不能以推測或擬制之方法，以
    為裁判之基礎；且認定犯罪事實所憑之證據，雖不以直接證
    據為限，間接證據亦包括在內，然而無論直接證據或間接證
    據，其為訴訟上之證明，須於通常一般之人均不致有所懷疑
    ，而得確信其為真實之程度者，始得據為有罪之認定，倘其
    證明尚未達到此一程度，而有合理之懷疑存在而無從使事實
    審法院得有罪之確信時，即應由法院為諭知被告無罪之判決
    ；又檢察官對於起訴之犯罪事實，仍應負提出證據及說服之
    實質舉證責任。倘其所提出之證據，不足為被告有罪之積極
    證明，或其指出證明之方法，無從說服法院以形成被告有罪
    之心證，基於無罪推定之原則，自應為被告無罪判決之諭知
    （最高法院三十年上字第八一六號、四十年臺上字第八六號
    、七十六年臺上字第四九八六號、九十二年臺上字第一二八
    號判例意旨參照）。
三、公訴人認被告甲○○涉有前開業務侵占之罪嫌，無非係以：
    (一)被告有收取屬進安公司所有之前揭四千五百元、系爭支票
    及四千元等三筆款項之事實；(二)進安公司股東乙○於九十二
    年九月三十日有辦理系爭支票之掛失止付，且依證人陳岳良
    於偵查中之證述，張維家（原名張智博）事後有至「曉圓通
    訊網路行」向陳岳良告知被告已跑掉，並表明願賠償補辦保
    險事宜，可見張維家事後清查被告所承辦之業務後，始發現
    被告有侵占行為；(三)張維家為進安公司負責人即陳書毓（原
    名陳雅娟）之配偶，張維家並無透過被告將系爭支票貼現之
    理，為其所憑之論據。訊據被告固不否認其於前揭期間係擔
    任進安公司業務員，負責至客戶處安裝消防設備並收取費用
    等業務，且其有收取前揭三筆款項之事實，惟堅詞否認其有
    侵占前揭三筆公款之不法犯行，辯稱：前揭四千五百元、四
    千元之二筆保險費，我有交由張維家繳回進安公司，至於系
    爭支票部分，則因張維家缺現金，張維家要求我將系爭支票
    拿去貼現，我遂將系爭支票持之向在址設於臺中市○○路六
    六之四號之滿加琍電子遊戲場任職之戊○○調借五千元現金
    ，並將系爭支票調借所得之五千元交予張維家等語。經查：
  (一)被告任職於進安公司擔任業務員期間，在其業務範有收取屬
    進安公司所有之前揭四千五百元、系爭支票及四千元等三筆
    款項等情，固據被告陳明在卷。惟被告收取前揭三筆款項後
    是否將之侵占入己，倘無其他積極證據足資佐證，自無從以
    推測或擬制之方法，遽認被告確已將前揭三筆款項侵占入己
    ，甚為明灼。
  (二)觀諸本院卷附進安公司之九十二年五月間分銷報表二紙、個
    人（業務員）業績表一本等帳務資料，其上所註記九十二年
    間被告等業務員向進安公司之客戶收取款項之明細內容，雖
    有註記被告等業務員之「姓」或「名」，惟上開被告等業務
    員之「姓」或「名」之註記，均係由進安公司單方、片面所
    製作、登載，並非經被告等業務員所簽認（即經被告等業務
    員簽名確認向客戶收取之款項為何或該款項未繳回進安公司
    ）等情，業據被告陳明在卷，核與於九十一年間迄九十二年
    七月間亦任職於進安公司之業務員即證人丁○○於本院審理
    時結證：進安公司的分銷報表上業務員的姓名，是陳書毓自
    己寫，不是業務員簽名的，而進安公司的個人（業務員）業
    務績表也是會計寫的，本院卷附之個人（業務員）業績表，
    我也無在上面簽名確認等語（見本院卷七七頁）情節相符，
    且為告訴人乙○於本院審理時當庭所不否認，自無從依上開
    分銷報表及個人（業務員）業績表登載之內容，逕為不利被
    告之認定，亦甚明確。
  (三)又綜參證人張維家於本院審理時明確結證：我是進安公司之
    實際負責人，但進安公司之帳務是我母親乙○在管理；被告
    等業務員向客戶收取之款項有時直接交給乙○，有時會交給
    我，再由我轉交給乙○；進安公司帳務由乙○管理之原因，
    是因為我太會花錢，有時候做生意賺到錢我就出去玩，沒有
    管理業務；進安公司的章也是乙○在保管，因為我需要錢花
    用，但無法向乙○要太多的錢花用，我會將進安公司的章亂
    蓋且會拿去小額貸款；我與被告都是住在進安公司，我常與
    被告一起出去等語（見本院卷三八、四○至四五頁），及張
    維家之母即證人乙○除於偵查中陳明：被告與我兒子張維家
    很好等語外，並於本院審理時結證：九十二年間進安公司之
    實際負責人是張維家，進安公司之金錢及帳務原來是由張維
    家、陳書毓在管理，後來因為張維家都會去偷打電動玩具，
    又有結交女性第三者，張維家、陳書毓夫妻二人常吵架，其
    等夫妻二人吵架時、被告盜收公款前就開始由我管錢；被告
    等業務員仍有可能將向客戶收取的款項交給張維家，而張維
    家並未將該款項交給我的情形等語（見本院卷四六、四七頁
    ）。足見乙○非為防範被告等業務員侵占公款、而係為防範
    進安公司之實際負責人即其子張維家亂花公款，始親自管理
    進安公司之帳務，且在乙○管理進安公司帳務期間，被告與
    張維家間情誼匪淺、被告等業務員仍有將向客戶收取的款項
    先交給張維家，且張維家亦有未將該款項轉交予乙○之可能
    ，均甚明確。則被告辯稱其有將前揭三筆款項交由張維家繳
    回進安公司，已難認全屬子虛，且乙○既為防範張維家亂花
    進安公司公款始管理帳務，自亦不能排除張維家有透過被告
    將系爭支票予以貼現之可能性。於此情形，倘遽認被告確有
    將前揭三筆款項侵占入己，實仍存有相當程度之合理懷疑存
    在。
  (四)證人丁○○於本院審理時雖證稱：九十二年五月，被告有收
    到慶仲公司的一張五千元支票的款項，發票日是九月三十日
    的支票，當天我與被告同車，被告拿該支票去臺中市○○路
    滿泓琍電子遊戲場貼現換現金玩電動，我在外面等，被告在
    該電子遊戲場裡面玩等語（見本院卷七八頁），惟證人丁○○於檢察官訊問時除結證：被告在進安公司任職期間是否向
    客戶收取保險費，我不是很了解；被告錢收了是否有繳回進
    安公司，我不清楚，被告收錢的事，我沒看到，我不敢亂講
    等語明確外，且同時並未提及任何關於被告有將支票持至電
    子遊戲場貼現換現金玩電動之情事（見偵查卷三七頁），則
    證人丁○○嗣於本院審理時忽為前揭不利被告之證言，其真
    實性已至有可疑，非可輕信。再綜參：1.證人丁○○於本院
    審理時明確結證：我是自九十一年間開始在進安公司任職，
    直到九十二年七月底離職，嗣又從九十五年四月七日再回到
    進安公司任職；我九十二年七月底離職，是因為我有盜收進
    安公司的款項等語（見本院卷七四頁）；2.被告係於九十二
    年八月七日始至慶仲公司收取系爭支票，且被告收取系爭支
    票後，有在進安公司之付款服務卡上親簽載明已向慶仲公司
    收取五千元支票等情，業據被告陳明在卷，並有系爭支票影
    本、其上註記有被告向慶仲公司收取五千元支票之付款服務
    卡影本各一紙附於本院卷可按，且與慶仲公司之負責人徐明
    聖於本院審理時結證情節大致相符（見本院卷一一五頁）。
    則被告係於證人丁○○自進安公司離職後，即九十二年八月
    間始向慶仲公司收取系爭支票，甚為明確。由此益見證人丁○○前揭不利被告之證言，顯與事實不符，不足採信。是公
    訴人主張被告於九十二年七月間某日向慶仲公司收取系爭支
    票即侵占入己，與實情不符，自無從逕為不利被告之認定。
  (五)另證人張維家於偵查中雖證稱：臺中市○○路的電動玩具店
    的業者說被告是將系爭支票拿去該店換現金打電動玩具等語
    （見偵查卷五八頁）。惟被告將系爭支票持之向在址設於臺
    中市○○路六六之四號之滿加琍電子遊戲場任職之戊○○調
    借五千元現金，且被告僅係以系爭支票調借前開五千元現金
    ，並未以調借之前開五千元在上址電子遊戲場打電動玩具，
    且被告未曾拿支票調錢在上址電子遊戲場打電動玩具等情，
    業據證人戊○○於本院審理時結證明確（見本院卷一○四、
    一○五頁），核與被告前開所辯情節相符。再參以張維家係
    透過被告在滿加琍電子遊戲場認識戊○○，該電子遊戲場進
    而成為進安公司之客戶，且被告與張維家均會至上址電子遊
    戲場打電動玩具等情，業據證人張維家、戊○○均於本院審
    理時結證屬實（見本院卷四一、一○七、一○八頁），顯見
    戊○○乃至滿加琍電子遊戲場與張維家間，關係亦甚為密切
    ，且證人戊○○於本院復經具結而為證述，證人戊○○實無
    甘冒偽證罪之風險，故為迴護被告之理。從而，自難認被告
    有將系爭支票以換現金打電動玩具而將該五千元侵占入己之
    情事，證人張維家前揭不利被告之證言，自難憑採。再者，
    被告係於九十二年八月七日向慶仲公司收取系爭支票後，有
    在進安公司之付款服務卡上親簽載明已向慶仲公司收取五千
    元支票等情，業據被告陳明在卷，並有付款服務卡影本一紙
    附卷可按，倘被告果真有將系爭支票之五千元侵占入己之情
    事，被告豈會將其向慶仲公司收取系爭支票之事記載於進安
    公司之付款服務卡上，自曝其侵占犯行而讓進安公司事後易
    於清查被告侵占公款之理。益見被告辯稱其係為張維家而將
    系爭支票予以貼現，並將借得之五千元交予張維家，尚非無
    據。況參諸乙○係為防範張維家亂花公款，始親自管理進安
    公司之帳務，且在乙○管理進安公司帳務期間，被告與張維
    家間情誼匪淺、被告仍有將向客戶收取的款項先交給張維家
    ，而張維家亦有未將該款項轉交予乙○之可能，有如前述，
    再佐以證人戊○○於本院審理時結證：被告以系爭支票向我
    調借五千元時，被告沒有講清楚是被告自己要借錢或是別人
    要借錢等語（見本院卷一○五頁），益見本案倘逕認被告係
    將系爭支票貼現侵占入己供其自行花用，實屬速斷，顯未達
    通常一般之人均不致有所懷疑，而得確信其為真實之程度。
    從而，自亦無從以乙○事後就系爭支票有辦理掛失止付之舉
    ，或張維家事後有為「曉圓通訊網路行」補辦保險事宜，即
    反證被告有侵占前揭三筆款項之情事。
四、綜上所述，依公訴人所舉之證據，尚難證明被告於收取進安
    公司之前揭三筆款項後，確有將前揭三筆款項侵占入己之情
    事。此外，本院復查無其他積極證據，足資證明被告確有公
    訴人所指業務侵占之犯行，揆諸首揭法條及判例意旨，不能
    證明被告犯罪，依法自應為無罪之諭知。
據上論斷，應依刑事訴訟法第三百零一條第一項，判決如主文。
本案經檢察官丙○○到庭執行職務。
中    華    民    國    95    年    6     月    16    日
                  刑事第九庭    審判長法  官  陳得利
                                      法  官  莊秋燕
                                      法  官  何世全
以上正本證明與原本無異。
如不服本判決，應於送達後十日內向本院提出上訴狀（須附繕本
），上訴於臺灣高等法院臺中分院。
                                      書記官  童洪芳美
中    華    民    國    95    年    6     月    16    日


司法院資訊處製作；財團法人民間司法改革基金會備份。
